【裁判字號】    99,判,61
【裁判日期】    990128
【裁判案由】    發明專利舉發
【裁判全文】
最  高  行  政  法  院  判  決
                                        99年度判字第61號
上  訴  人  台達電子工業股份有限公司
代  表  人  甲○○
訴訟代理人  丁○○
被 上訴 人  經濟部智慧財產局
代  表  人  乙○○
參  加  人  丙○○
訴訟代理人  陳啟舜  律師
上列當事人間發明專利舉發事件，上訴人對於中華民國97年4月
22日臺北高等行政法院96年度訴字第3841號判決，提起上訴，本
院判決如下：
    主  文
上訴駁回。
上訴審訴訟費用由上訴人負擔。
    理  由
一、緣上訴人前於民國（下同）92年11月20日以「散熱裝置及其
    馬達結構」向被上訴人申請發明專利，經被上訴人編為第00
    000000號審查，准予專利（下稱系爭案），並於94年2月5日
    公告後發給發明第231172號專利證書。系爭案申請專利範圍
    共44項，第1、16、32項為獨立項，其餘為附屬項，其獨立
    項之申請專利範圍如下：第1項為：「一種散熱裝置，其包
    括：一基座；至少二個轉子，分別設置於該基座上；一控制
    元件，設置於該基座上，以控制該至少二個轉子的轉動；以
    及一定子，由複數個矽鋼片或鐵心和複數個線圈所組成，其
    中該等矽鋼片或鐵心嵌入於該基座之中，用以驅動該至少二
    個轉子。」第16項為：「一種散熱裝置，其包括：一外框，
    具有一基座，設置於其內；至少二個轉子，分別設置於該基
    座上；以及一定子，由一激磁元件和一線圈所組成，其中該
    激磁元件嵌入於該基座之中，用以驅動該至少二個轉子。」
    第32項為：「一種馬達結構，可應用於一風扇內，該風扇具
    有一基座，該馬達結構包括：至少二個轉子，分別設置於該
    基座上；以及一定子，由一激磁元件和一線圈所組成，其中
    該激磁元件嵌入於該基座之中，用以驅動該至少二個轉子者
    。」（申請專利範圍詳如附件）嗣參加人於94年5月31日以
    其有違專利法第22條第4項之規定提出西元1969年9月30日公
    告之美國第3,469,772號專利（下稱引證1）、91年3月11日
    公告之第00000000號「雙感應面馬達構造」新型專利案（下
    稱引證2）、西元2003年1月21日公告之美國第6,508,621號
    專利(下稱引證3)，對之提起舉發。案經被上訴人審查，於
    96年5月2日以（96）智專三(二)04087字第09620243630號專利
    舉發審定書為「舉發成立，應撤銷專利權」之處分。上訴人
    不服而提起訴願，遭經濟部96年9月21日經訴字第096060730
    00號訴願決定駁回，上訴人猶未甘服，遂提起行政訴訟。
二、上訴人起訴主張：系爭案乃揭示一種單一定子和控制電路而
    有雙轉子的風扇馬達，其請求項1、16、32之技術特徵必須
    整體視之，且因為轉子與定子結構在系爭案實施上有其關連
    性，應不得拆分為兩種技術特徵而分別與引證2及教科書內
    容來作進步性比對，更明確的說，引證2並未提及任何得參
    考教科書而推論出具有「矽鋼片或鐵心」之建議，被上訴人
    未提出任何教科書正本或影本以作為證據，更難據以判斷教
    科書中是否有教示「矽鋼片或鐵心」應用於系爭案之散熱裝
    置時是否得具有相同的功效。被上訴人於此行政處分上確有
    審查不備理由之違誤，且已違反及行政程序法第5條之明確
    性原則。舉發審定書中僅針對第1項至第43項審查，而未對
    第44項作專利性之審查，即逕自作成舉發成立之處分，違反
    專利審查基準應各別判斷其進步性之規定。系爭案增加矽鋼
    片或鐵心等激磁元件於風扇為前所未有，而具有進步性，由
    系爭案說明書第10頁及第2A圖可知，系爭案之至少二轉子藉
    由二轉軸分別設置於該基座上，因而該至少二轉子得以同向
    或反轉，引證2之二轉子2a、2b僅能以相同方向運轉，而未
    完整揭露系爭案所具有之特徵，且未能達到相同的功效等語
    ，求為判決撤銷訴願決定及原處分。
三、被上訴人則以：系爭案申請專利範圍所界定者與引證2所揭
    露者皆是利用控制線圈電流（藉霍爾元件感應兩轉子永久磁
    鐵之磁場變化）產生交變磁場以驅動兩轉子旋轉，技術手段
    實質相同，系爭案雖增加矽鋼片或鐵心等激磁元件可將線圈
    因通電流感應出之磁場強度在激磁元件中形成較大磁通量，
    惟此為一般電機學教科書記載之通常知識，為所屬技術領域
    中之通常知識，故系爭案申請專利範圍所界定者為其所屬技
    術領域中具有通常知識者依引證2之先前技術所能輕易完成
    者，不具進步性。系爭案申請專利範圍第1、16、32項之獨
    立項其中僅界定「至少二個轉子，分別設置於該基座上」，
    未見界定有二轉軸，查引證2揭露具有二個轉子（2a、2b）
    分別設置於基板（1）上，與前述系爭案申請專利範圍第1、
    16、32項所界定者並無不同。又系爭案申請專利範圍各項所
    界定者與引證2所揭露者皆是利用控制線圈電流（藉霍爾元
    件感應兩轉子永久磁鐵之磁場變化）產生交變磁場以驅動兩
    轉子旋轉，技術手段實質相同，所差異者僅為基本常識，或
    簡單之構造變化或位置改變，為所屬技術領域中具有通常知
    識者依引證2之先前技術所能輕易完成，不具發明專利進步
    性等語，資為抗辯，求為判決駁回上訴人之訴。
四、原審斟酌全辯論意旨及調查證據之結果，以：引證2圖式第8
    圖已揭示該雙感應面馬達係由基板1、二轉子2a、2b及中心
    軸3等元件組成，其基板1設有軸孔11，供二轉子2a、2b之中
    心軸3定位樞轉，二轉子分別位在基板上、下側且組裝在中
    心軸兩端，基板之軸孔周圍成等間隔環設有複數缺口12放置
    線圈13以形成一定子，二轉子分別設有永久磁鐵21a、21b對
    應於線圈，基板上設有霍爾感應元件14，可偵測磁極極性變
    化以控制驅動迴路使線圈電流產生交變以驅動轉子旋轉。將
    引證2與系爭案申請專利範圍第1、16、32項進行比較，引證
    2以設於缺口12之線圈13直接驅動上下兩轉子，與系爭案第1
    項將矽鋼片或鐵心嵌入基座中直接驅動至少二個轉子，或第
    16、32項將激磁元件嵌入基座中直接驅動至少二個轉子，是
    以系爭案與引證2所揭露者皆是利用控制線圈電流產生交變
    磁場以驅動兩轉子旋轉，為實質相同技術手段，其間雖有引
    證2之定子未具備第1項之矽鋼片或鐵心或第16、32項之激磁
    元件之差異，然系爭案除線圈外再加入矽鋼片、鐵心或激磁
    元件等構件，其功效在於將線圈因通電流感應出之磁場強度
    在該等構件中形成較大之磁通量，而為習知技術之事實，為
    上訴人所不爭，並經被上訴人於97年3月26日庭呈電機機械
    教科書（原著者：Fitzgerald Kingsley/ Umans）節錄影本
    一份為證，上訴人雖主張增加矽鋼片或鐵心等激磁元件於風
    扇為前所未有，而具有進步性等語，惟矽鋼片或鐵心乃馬達
    設計領域之習知技術，而為熟習馬達設計者易於思及之技術
    ，且引證2之雙感應面馬達構造，依圖式第8圖所示，該轉子
    2a即具有軸流式扇葉23a，該轉子2b即具有鼓風式扇葉23b，
    足見將矽鋼片或鐵心等激磁元件應用於風扇之馬達結構，亦
    為習知之技術，而為其所屬技術領域中具有通常知識者依引
    證2之先前技術即能輕易完成者，故引證2已足以證明系爭案
    申請專利範圍第1、16、32項不具進步性。又系爭案申請專
    利範圍第1、16、32項之獨立項均僅記載「至少二個轉子，
    分別設置於該基座上」，而未記載有二轉軸，而引證2所揭
    露具有二個轉子2a、2b分別設置於基板1之技術特徵，與系
    爭案申請專利範圍第1、16、32項所揭示之技術特徵並無不
    同，是以依系爭案申請專利範圍第1、16、32項所記載之構
    件，尚無從認可達成「至少二轉子得以同向或反向運轉」之
    功效。次查，系爭案申請專利範圍第2項至第15項為直接或
    間接依附於申請專利範圍第1項之附屬項，其中，申請專利
    範圍第2項至第7項主要係進一步界定第1項控制元件為可感
    應磁場變化之霍爾元件以控制線圈之磁力切換或偵測轉速、
    磁環設於轉子輪轂內頂表面、位於矽鋼或鐵心兩端等，而引
    證2所揭示於基板1上設有感應元件14為習知霍爾感應元件，
    可以偵測磁極之極性變化，以控制驅動迴路使該線圈13之電
    流產生交變，以驅動轉子旋轉，及二轉子2a、2b各設有一環
    永久磁鐵21a、21b對應於線圈13等技術特徵，引證2足以證
    明系爭案申請專利範圍第2至7項不具進步性。其次，申請專
    利範圍第8項至第11項主要係進一步詳述界定第1項基座之構
    造、矽鋼片或鐵心與線圈之位置變化，至於申請專利範圍第
    12至15項主要進一步界定系爭案之散熱裝置包括一外框、基
    座藉由肋條或靜葉片組成之連接部固定於外框，控制元件設
    置於基座之一側，而線圈設置於基座之另一側等，核僅為對
    其外框、基座、控制元件及線圈等構造或設置之詳細描述，
    而引證2已揭露與系爭案申請專利範圍第1項實質相同技術手
    段，系爭案申請專利範圍第8項至第15項僅為簡單之構造或
    位置之變化，為其所屬技術領域中具有通常知識者依引證2
    之先前技術稍加改變即能輕易完成，故引證2亦足以證明系
    爭案申請專利範圍第8項至第15項不具進步性。再查，系爭
    案申請專利範圍第17至31項為直接或間接依附第16項之附屬
    項，其中系爭案申請專利範圍第17至22項係進一步界定申請
    專利範圍第16項之基座藉由肋條或靜葉片組成之連接部固定
    於外框、基座之構造、激磁元件與線圈位置等，而引證2已
    揭露申請專利範圍第16項之技術特徵，業如前述，則申請專
    利範圍第17至22項僅為簡單之構造或位置之變化，為其所屬
    技術領域中具有通常知識者依引證2之先前技術稍加改變即
    能輕易完成，故引證2亦足以證明系爭案申請專利範圍第17
    項至第22項不具進步性。至於系爭案申請專利範圍第23至29
    項係進一步界定申請專利範圍第16項包括一控制元件為可感
    應磁場變化之霍爾元件以控制線圈之磁力切換或偵測轉速、
    磁環設於轉子輪轂內頂表面、位於激磁元件兩端、控制元件
    設於基座一側而線圈設於基座另一側，查引證2已揭示基板1
    上設有感應元件14為習知霍爾感應元件，可以偵測磁極之極
    性變化，以控制驅動迴路使該線圈13之電流產生交變，以驅
    動轉子旋轉，及二轉子2a、2b各設有一環永久磁鐵21a、21b
    對應於線圈13等相對應之技術特徵，該附屬項僅為其所屬技
    術領域中具有通常知識者依引證2之先前技術稍加改變即能
    輕易完成，故引證2亦足以證明系爭案申請專利範圍第23至
    29項不具進步性。而系爭案申請專利範圍第30至31項則進一
    步界定申請專利範圍第16項散熱裝置之型式、激磁元件即為
    矽鋼片或鐵心，此僅係改變其風扇型式，或電磁效應之基本
    態樣運用，且為風扇馬達領域中具有通常知識者，依引證2
    之先前技術稍加改變即能輕易完成，故引證2亦足以證明系
    爭案申請專利範圍第30至31項不具進步性。末查，系爭案申
    請專利範圍第33至44項為直接或間接依附第16項之附屬項，
    其中，系爭案申請專利範圍第33至36項係進一步界定申請專
    利範圍第32項之馬達基座之構造、激磁元件與線圈位置，而
    引證2已揭露申請專利範圍第32項之技術特徵，業如前述，
    則申請專利範圍第33至36項僅為簡單之構造或位置之變化，
    為其所屬技術領域中具有通常知識者依引證2之先前技術稍
    加改變即能輕易完成，故引證2亦足以證明系爭案申請專利
    範圍第33項至第36項不具進步性。至於系爭案申請專利範圍
    第37至44項係進一步界定申請專利範圍第32項包括一控制元
    件為可感應磁場變化之霍爾元件以控制線圈之磁力切換或偵
    測轉速、磁環設於轉子輪轂內頂表面、位於激磁元件兩端、
    控制元件設於基座一側而線圈設於基座另一側及激磁元件為
    矽鋼片或鐵心，查引證2已揭示基板1上設有感應元件14為習
    知霍爾感應元件，可以偵測磁極之極性變化，以控制驅動迴
    路使該線圈13之電流產生交變，以驅動轉子旋轉，及二轉子
    2a、2b各設有一環永久磁鐵21a、21b對應於線圈13等相對應
    之技術特徵，至於激磁元件為矽鋼片或鐵心，則僅馬達技術
    領域中電磁效應之基本態樣運用，是以上開附屬項亦為其所
    屬技術領域中具有通常知識者依引證2之先前技術稍加改變
    即能輕易完成，故引證2亦足以證明系爭案申請專利範圍第3
    3至44項不具進步性。另參加人所提之舉發理由第8頁已敘明
    ：「．．系爭案此所謂具有單一定子和控電路但有雙轉子的
    風扇馬達，在該證據二中早已揭示，系爭案相較於該證據二
    而言，其僅屬早已揭示於相同技術領域之先前技術，而為該
    相同領域中具有通常知識者能將該先前技術加以轉用、置換
    、改變或組合等方式完成申請專利之新型，完全不具進步性
    。」，且矽鋼片或鐵心乃馬達設計領域之通常知識，而為熟
    習馬達設計者易於思及之技術，業如前述，況參加人所提出
    之舉發證據引證2雙感應面馬達構造，依圖式第8圖所示，該
    轉子2a亦具有軸流式扇葉23a，該轉子2b具有鼓風式扇葉23b
    ，足見將矽鋼片或鐵心等激磁元件應用於風扇之馬達結構，
    亦為習知之技術，則被上訴人據此而認系爭案增加「矽鋼片
    或鐵心」或「激磁元件」之構件為其所屬技術領域中具有通
    常知識者依引證2之先前技術即能輕易完成，尚難謂有何構
    成訴外裁判，審查不備理由或不明確之情事。又原處分固未
    提及系爭案申請專利範圍第44項，然查，申請專利範圍第44
    項為直接依附第32項之附屬項，主要僅係進一步界定第32項
    激磁元件為矽鋼片或鐵心，惟申請專利範圍第44項所依附之
    第32項所記載之馬達結構與申請專利範圍第1項之散熱裝置
    及第31項所依附之第16項之散熱裝置，其主要技術特徵均已
    為引證2所揭露，業如前述，則申請專利範圍所附加之第44
    項附屬特徵即矽鋼片或鐵心既為馬達設計領域之習知技術，
    而為熟習馬達設計者易於思及之技術，業如前述，且上開技
    術特徵亦見於申請專利範圍第1項與第31項，而經原處分審
    定為不具進步性，則實質上其已對申請專利範圍第44項所附
    加之技術內容作出認定，是以原處分縱漏未論列申請專利範
    圍第44項，然對於被上訴人所為舉發成立之處分，並不生實
    質上之影響。上訴人於訴願理由書雖載明願意當面陳述意見
    或進行言詞辯論，以進一步使訴願機關瞭解系爭案與引證案
    間之差異，然本件訴願機關依現有之資料既已足認系爭案與
    引證2間並無實質差異而無不明確之處，則訴願機關依職權
    裁量拒絕行言詞辯論，並逕行作成訴願決定並無違法之處，
    自亦不構成撤銷本件訴願決定之原因。綜上所述，被上訴人
    以系爭案違反專利法第22條第4項之規定，所為「舉發成立
    ，應撤銷專利權」之處分，尚無違誤，訴願決定予以維持，
    亦無不合，因將原決定及原處分均予維持，駁回上訴人之訴
    。
五、本院按：
(一)凡利用自然法則之技術思想之創作，而可供產業上利用者，固
  得依專利法第21條暨第22條第1項之規定申請取得發明專利。
  惟其發明「雖無第1項所列情事，但為其所屬技術領域中具有
  通常知識者依申請前之先前技術所能輕易完成時」，仍不得依
  法申請取得發明專利，復為同法第22條第4項所明定。
(二)原判決關於引證2已足以證明系爭案申請專利範圍第1、16、32
  項不具進步性，並就直接或間接依附各獨立項之附屬項逐項審
  查亦不具進步性之事實，以及因系爭案申請專利範圍第1、16
  、32項之獨立項均僅記載「至少二個轉子，分別設置於該基座
  上」，而未記載有二轉軸，是以上訴人所主張系爭案可達成「
  至少二轉子得以同向或反向運轉」之功效云云係不足採，等事
  項均詳予以論述，是原判決所適用之法規與該案應適用之現行
  法規並無違背，與解釋判例，亦無牴觸，並無所謂原判決有違
  背法令之情形；上訴人上訴意旨略謂：系爭專利申請專利範圍
  第1、16、32項之獨立項界定「至少二轉子」係「分別設置」
  於基座上，從其說明書可知，系爭專利具二轉軸，從動轉子(2
  2')會隨線圈組(28)的磁力切換而同步同向或反向運轉，參照
  系爭案第2A圖，系爭案將至少二轉子藉由二轉軸分別設置於該
  基座上，因而該至少二轉子得以同向或反向運轉，顯示系爭案
  較能適應多種不同散熱場合，而引證2僅有一中心軸(3)，其二
  轉子(2a、2b)僅能以同向轉動，故相較於引證2有功效增進而
  具進步性，原判決事實認定有所違誤云云。惟查，從系爭案之
  圖示第2A圖轉子係22，轉軸為225，依系爭案之標號記載，系
  爭案風扇之轉子與轉軸係不同構件，系爭案申請專利範圍第1
  、16、32項之獨立項均僅記載「至少二個轉子，分別設置於該
  基座上」，而未記載有二轉軸，此為上訴人所不爭，則自無從
  以轉子分別設置於該基座上，推論系爭案為二轉軸，上訴理由
  ，殊非可採。
(三)再查，原判決業已依據被上訴人於97年3月26日庭呈電機機械
  教科書（原著者：Fitzgerald Kingsley/Umans）節錄影本一
  份，認定系爭案除線圈外再加入矽鋼片、鐵心或激磁元件等構
  件，其功效在於將線圈因通電流感應出之磁場強度在該等構件
  中形成較大之磁通量，而為習知技術之事實，並就上訴人所主
  張增加矽鋼片或鐵心等激磁元件於風扇為前所未有，而具有進
  步性云云，如何不足採等事項均詳予以論述；上訴人徒以：引
  證2未提及任何得參考教科書而推論出具有「矽鋼片或鐵心」
  之建議，原處分未提出任何教科書作為證據，難據以判斷教科
  書當中是否有教示「矽鋼片或鐵心」應用於本案此態樣之散熱
  裝置時是否得具有相同功效，原處分審查不備理由，違反行政
  程序法第5、7、9條規定，原判決予以維持，亦屬違法云云，
  無非對於原判決已詳予論斷之事項再予爭執，自非可採。
(四)另按申請專利範圍之請求項有二項以上時，應就每一請求項各
  別判斷其進步性，蓋因一申請案申請專利範圍各請求項係記載
  各發明之必要技術特徵，一請求項不論獨立項或附屬項均為一
  發明，而專利創作不易，專利審查機關均應就申請專利範圍各
  請求項詳加逐項審查，以盡其審定之職權，並增加專利申請獲
  准之機會。是不論是申請專利範圍中記載申請專利發明之構成
  之必要技術內容、特點之獨立項，或依附獨立項之附屬項均應
  逐項審查，惟此為專利審查機關關於專利申請審查之程序事項
  ，專利審查機關雖未盡逐項審查之程序義務，但專利申請權人
  所申請之專利案申請專利範圍所載之各請求項係欠缺專利要件
  ，縱經逐項審查結果，其實體上仍無從獲准專利權者，該程序
  違法並不因而導致實體違法結果，行政法院自無撤銷違反逐項
  審查規定之審定行政處分之必要。經查，本件原判決已就系爭
  案獨立項及其他附屬項作逐項審查，認獨立項之構成要件及各
  該附屬項均為習知通常之技術，系爭專利僅係習知技術簡易附
  加運用，均係為運用申請前既有之技術或知識，而為熟習該項
  技術者所能輕易完成，不具進步性等情，詳予論斷，且進一步
  說明：原處分固未提及系爭案申請專利範圍第44項，然查，申
  請專利範圍第44項為直接依附第32項之附屬項，主要僅係進一
  步界定第32項激磁元件為矽鋼片或鐵心，但申請專利範圍所附
  加之第44項附屬特徵即矽鋼片或鐵心既為馬達設計領域之習知
  技術，而為熟習馬達設計者易於思及之技術，是以原處分縱漏
  未論列申請專利範圍第44項，然對於被上訴人所為舉發成立之
  處分，並不生實質上之影響等事項，將判斷而得心證之理由記
  明於判決，業如上述，經核並無違背論理法則或經驗法則，亦
  無判決不適用法規或適用不當、不備理由等違背法令情事。上
  訴人仍執陳詞以：原處分漏未審酌系爭專利申請專利範圍第44
  項，因第44項與第1項、第31項之範圍與標的不同，第31項為
  第16項之附屬項，第44項為第32項之附屬項，第16項與第32項
  獨立項之標的分別為散熱裝置與馬達結構，二者仍為各別不同
  發明，故原審判決認對原處分為舉發成立並不生實質上之影響
  ，與事實不符云云，無非就原審取捨證據、認定事實之職權行
  使，任意指摘原判決有違背法令情事，並非可採。
(五)從而。上訴論旨，仍執前詞，指摘原判決違背法令，求予廢棄
  ，為無理由，應予駁回。
六、據上論結，本件上訴為無理由。依行政訴訟法第255條第1項
    、第98條第1項前段，判決如主文。
中    華    民    國    99    年    1     月    28    日
                    最高行政法院第六庭
                        審判長法官  吳  明  鴻
                              法官  曹  瑞  卿
                              法官  林  茂  權
                              法官  侯  東  昇
                              法官  劉  介  中
以  上  正  本  證  明  與  原  本  無  異
中    華    民    國    99    年    1     月    29    日
                              書記官  張  雅  琴


司法院資訊處製作；財團法人民間司法改革基金會備份。
